臺灣高雄地方法院民事判決　　　　　　　91年度訴字第3414號
原　　　告　偉傑工程股份有限公司
法定代理人　丙○○
訴訟代理人　蔡文彬律師
被　　　告　中國鋼鐵結構股份有限公司
法定代理人　乙○○
訴訟代理人　梁穗昌律師
當事人間給付工程款事件，經臺灣臺北地方法院裁定移轉管轄（
91年度訴字第4615號），本院於民國94年6 月2 日言詞辯論終結
，判決如下：
    主      文
原告之訴及假執行之聲請均駁回。
訴訟費用由原告負擔。
    事實及理由
一、程序部分：
（一）按訴狀送達後，原告不得將訴變更或追加他訴，但請求之
      基礎事實相同或減縮應受判決事項之聲明者，不在此限，
      民事訴訟法第255 條第1 項第2 款、第3 款定有明文。本
      件原告依兩造追加工程契約之法律關係，請求被告給付新
      台幣（下同）2,627,242 元，及自起訴狀繕本送達翌日（
      即民國91年9 月14日）起至清償日止，按年息5%計算之利
      息。嗣於本院審理中，原告追加民法不當得利之法律關係
      為訴訟標的（見本院卷(三)第26頁），均係就同一追加工程
      契約為請求，請求利益之主張可認為同一，於證據上有其
      共通性，並得於同一訴訟程序一併解決爭議，顯然基礎事
      實相同，原告另減縮利息起算日自91年12月6 日起算（見
      本院卷(三)第266 頁），係屬減縮應受判決事項之聲明，參
      諸前揭規定，均應予以准許，合先敘明。
（二）又按當事人就已起訴之事件，於訴訟繫屬中更行起訴，固
      為民事訴訟法第253 條規定所不許，惟該條所禁止之重訴
      ，自指同一事件而言，所謂同一事件，必同一當事人，就
      同一法律關係，而為同一之請求，若此三者有一不同，即
      不得謂為同一事件，而受重訴之禁止（最高法院86年度台
      上字第3088號判決參照）。查原告對於被告固於臺灣臺北
      地方法院另行提起91年度重訴字第2103號（現上訴於臺灣
      高等法院93年度重上字第115 號）、91年度重訴字第11號
      、91年度重訴字第2140號民事事件，惟原告於91年度重訴
      字第2103號係請求基礎契約工程第1 期至第41期所保留之
      5%工程尾款10,462,653元，於91年度重訴字第11號係請求
      溢洪道閘門吊門機預埋機座及埋設件、排砂道閘門吊門機
      埋設件、溢洪道調節閘門通水閥吊架組及門體滑輪組等工
      程之安裝費用10,116,742元及因921 地震受損修復費用2,
      006,373 元，於91年度重訴字第2140號係請求關於鬆索機
      構之追加工程費用，如溢洪道鬆索機構及吊掛滑輪、排砂
      道鬆索機構及吊掛滑輪、溢洪道調節閘門搖臂機構、排砂
      道弧形閘門門體、弧形閘門吊門機、溢洪道調節閘門內框
      不銹鋼材質變更等工程之製造費、安裝費、零星工料費、
      雜項工程費用、勞工安全衛生設備及商管理什等費用共計
      78,162,422元，而本件係請求溢洪道插板槽埋設件、排砂
      道弧形閘門預埋件、排砂道插板槽埋設件、排砂道及溢洪
      道之繫樑支柱埋設件、排砂道及溢洪道之吊門機底部埋樑
      及埋設件等工程之製造費用尾款2,627,242 元，有原告提
      出之準備書(三)狀及上開工程所憑之基礎契約、第41期工程
      估驗單、被告86年5 月9 日（86）鋼構C1字第226 號函、
      臺灣省水利局中部水資源開發工程處86年2 月20日（86）
      水中工字第0428號函、兩造84年12月13日協調會議記錄影
      本各一份附卷可稽（見本院卷(一)第21至38頁），經核屬實
      ，並有臺灣臺北地方法院91年度重訴字第2140號、91年度
      重訴字第11號判決影本各一份在卷足憑（見本院卷(四)第75
      至80、114 至127 頁），以上案件之當事人及訴訟標的（
      承攬報酬請求權）雖均相同，然原告主張之應受判決判決
      事項聲明及訴訟標的之原因事實並不相同，揆諸首開說明
      ，顯非同一事件，被告抗辯上開案件與本件為同一事件云
      云，即不可採。
二、原告起訴主張：
（一）被告於83年12月10日向業主承攬「集集共同引水計畫攔河
      堰及附屬工程（水工機械設備）」，被告將其中部分工程
      交由原告承攬，兩造於84年4月12日簽訂編號B083050-F-0
      0-00000 之工程合約（下稱基礎契約），被告另於84年6
      月15日之備忘錄及同年12月13日之工程協調會議中追加溢
      洪道插板槽埋設件、排砂道弧形閘門預埋件、排砂道插板
      槽埋設件、排砂道及溢洪道之繫樑支柱埋設件、排砂道及
      溢洪道之吊門機底部埋樑及埋設件等製造工程（下稱系爭
      追加工程），兩造於85年10月8 日就系爭追加工程之付款
      方式簽立備忘錄（下稱系爭備忘錄），約定原告分期向被
      告請領之工程款，係以業主合約單價分析表金額乘以1.09
      37（即勞安及管理什費）再乘以0.76計算，每期估驗請領
      90% 之工程款，其餘10% 尾款於被告取得業主各該項全部
      尾款後支付，迄至90年4 月22日止，被告依約給付第1 期
      至第10期之工程款，系爭追加工程於90年10月29日經業主
      驗收合格，原告於91年1 月2 日開立發票請求被告給付系
      爭追加工程之尾款，被告以未向業主領得工程尾款為由拒
      絕給付並退還發票，然被告已於91年11月28日向業主領得
      全部工程款，自應給付系爭追加工程之尾款予原告。
（二）按承攬契約為非要式契約，僅須契約當事人約定承攬工作
      之範圍、內容、報酬之權利義務，承攬契約即屬成立。原
      告提起本件給付工程款之訴訟，乃依據兩造於84年6 月15
      日之備忘錄及同年12月13日之工程協調會議所確認之追加
      工程契約，原告除提出報價單予被告外，關於追加工程之
      價金、付款方式及尾款給付等，兩造更於85年10月8 日簽
      訂系爭備忘錄確定之，是兩造關於系爭追加工程之工程款
      估驗及給付標準，自第2 期工程估驗款起，已依系爭備忘
      錄所約定之方式計價，顯見此追加工程與兩造於84年4 月
      12日所簽訂之基礎契約不同，係分別獨立之契約。兩造簽
      訂基礎契約後，被告不只一次與原告辦理追加工程，有關
      追加工程之價金及給付方式，均係另外約定，而與基礎契
      約無涉，被告主張請領尾款須依基礎契約之約定，顯與事
      實不符。系爭備忘錄僅以被告取得業主各該項全部尾款為
      付款條件，原告自無擔負保固責任或繳交保固金之義務，
      亦無須待保固期滿始得請領尾款之限制。
（三）依一般工程慣例，業主均於確認施作項目、數量無誤後，
      始會辦理各期估驗款之發放。系爭追加工程除尾款外之各
      期工程款，被告均已依約給付，被告對於原告所施作之品
      質、數量等並無異議，臨訟始對原告施作數量及金額提出
      爭議，自應由被告就原告所施作之數量或金額不足之處，
      負舉證之責。原告施作之系爭追加工程，迄至90年4 月22
      日止，溢洪道弧形閘門製造工程累計完成1.5315門，排砂
      道弧形閘門製造工程累計完成0.7421門，插板槽製造工程
      累計完成0.4441門，依系爭備忘錄之計價方式計算，系爭
      追加工程之總工程款為25,021,349元，尾款為10% 即2,50
      2,135 元（未稅）。原告於請領各期估驗款時，已將該期
      之估驗數量表及工程估驗單一併交由被告相關人員認可，
      被告均已依約給付第1 期至第10期之工程款，顯見原告施
      作之工程項目，不論是數量抑或品質，均合於被告之要求
      ，並無虛偽記載，亦足證前揭數量估驗單上所記載之計算
      方式為當時兩造之合意，原告實無溢領工程款之可能。至
      證人林志榮為受僱於被告公司之主管，其證稱其係臨訟始
      見該估驗數量表，顯與事實不符，尚不足採。系爭追加工
      程之估驗，既係被告人員所為，原告所請領之第1 期至第
      10期之追加工程款，亦載明係當期追加工程款之90% ，顯
      見原告於被告處確留有10% 之尾款尚未領取。
（四）系爭追加工程第1 期至第10期工程估驗單，均係以被告與
      業主之合約單價分析表中所列每門之單價為計算基礎，除
      經被告工務處7 人以上確認外，依證人甲○○及丁○○之
      證詞，被告係以與原告確認後之工程數量，連同其他廠商
      施作數量，一併向業主請款，被告既係以原告施作重量為
      基礎，自行換算為「門」後，持向業主請款，業主亦係以
      門為計價單位，給付工程款予被告，足見原告以門為計價
      單位，並非無據，況系爭追加工程所耗時間及原料既多且
      鉅，然其製成品重量不重，平均重量僅0.06公斤，此自竣
      工圖觀之自明，被告主張以噸為計價標準，原告勢將無利
      可圖，被告辯稱原告以「門」為計價單位係其承辦人員出
      於錯誤所致，應以重量為計價單位，實不足採，亦有違經
      驗法則。本件追加工程自第1 期請款之工程估驗單開始，
      既係依各期數量估驗表所載以重量換算成門數後，由被告
      依系爭備忘錄所約定之方式，給付該期追加工程款之90 %
      ，剩餘10% 則約定由被告保留之，待其取得業主尾款時給
      付之，今被告已取得業主之全部工程款，自應給付各期保
      留之10% 之工程尾款予原告。
（五）兩造於83年11月9 日所簽訂之「標前合作協議書」，原約
      定原告應付之管理費用為6.15% ，然被告於系爭追加工程
      欲扣除24% 之管理費用，原告對此提出異議並表示不願承
      攬系爭追加工程，被告為求工程進行順利，始另行承諾以
      原證16、17、18、21之估驗數量表上所記載之計算方式計
      算每一期之施作數量，且以每門單價作為計價基礎，該等
      估驗數量表於每期請款時均附隨工程估驗單呈送被告核閱
      ，被告人員均無異議而依此計算方式付款，被告抗辯無此
      計算方式之合意，應負舉證責任。又依原證14之各期工程
      估驗單上所記載之工程項目，均可見在排砂道弧形閘門工
      程部分，記載有「埋設件」，而在溢洪道及排砂道工程中
      ，則均有記載有「鬆索機構及吊掛滑輪支架組」構件，再
      依被告所不爭執之84年12月13日工程會議紀錄，其中第7
      點載明「吊門機底部埋樑」由原告施作，顯見系爭追加工
      程項目包含「吊門機主動側及從動側埋設件」、「鬆索機
      構及吊掛滑輪支架組」。況原告向被告請領工程款時，被
      告亦未主張原告有溢領工程款之情事，顯見被告主張原告
      有溢領工程款，與事實不符，被告辯稱原告已請領110%之
      工程款，並非實情。
    爰依兩造追加工程契約及民法不當得利之法律關係，請求被
    告給付系爭追加工程之尾款，而請求本院為擇一勝訴之判決
    。並聲明：(一)被告應給付原告2,627,242元，及自91年12月6
    日起至清償日止，按年息5%計算之利息。(二)原告願提供現金
    或等值之交通銀行無記名可轉讓定期存單為擔保，請准宣告
    假執行。
三、被告辯稱：
（一）系爭備忘錄僅係就估驗計價方式為原則性之同意，並未涉
      及工程項目及範圍，是兩造間關於系爭追加工程之其餘條
      件，仍須按兩造所訂基礎契約之約定條件辦理，此觀系爭
      備忘錄首即載明「貴公司承攬本公司交辦集集共同引水計
      劃攔河堰及附屬工程」一語自明，該備忘錄僅約定系爭追
      加工程之工程款計價、估驗方式，欠缺工程契約應有之其
      他相關條款，自非工程合約。又系爭備忘錄之追加工程款
      計算方式，係以「合約單價分析表」之金額為計算基礎，
      而該「合約單價分析表」係指被告與業主之單價分析表，
      已為原告所不否認，且原告前函請求被告給付系爭追加工
      程尾款，亦表明「有水試驗」已全部完成，而該「有水試
      驗」係基礎契約之工程項目之一，顯見原告亦明知系爭追
      加工程之請款方式，亦須依基礎契約之約定為之，足徵兩
      造關於系爭追加工程之其他承攬條件，應依基礎契約之約
      定無疑，則系爭追加工程尾款之付款條件，除需待被告取
      得業主全部尾款外，另依基礎契約第28條、施工補充說明
      書第1.12條付款辦法及第1.23條保固期限、工作範圍及補
      充說明第4 條之約定，原告於系爭追加工程完成後，須向
      被告辦理驗收、結算及繳交工程保固金之手續，原告既尚
      未依上述手續辦理，則尾款給付條件未成就，原告自不得
      請求系爭追加工程之尾款。
（二）依工程慣例，工程計價方式除「總價承攬」外，「實作實
      算」者應於工程完成後進行結算，蓋工程進行中發生工程
      變更、修改、增減在所難免，故工程合約內，除各期估驗
      之約定外，均另有「結算」之約定，待工程完成後，經雙
      方結算無誤互為找補，是如有承攬人溢領工程款之情形，
      定作人自非不得追回。被告向業主承攬之工程另發包其他
      兩家承攬商施作，均係就工程施作數量為結算而找補差額
      ，且兩造基礎契約之施工補充說明書第1.11條約定：「單
      價分析表中有關數量僅係供估價時之參考及訂約時之依據
      ，應依廠商之細部設計及施工製造圖之數量為準」，工作
      範圍及補充說明第16條約定：「工程結算金額按水利局核
      付之工程實作數量計算」，原告所提出之工程估驗單亦載
      明「本期實付金額」為「工程預付款」，又兩造曾於基礎
      契約第34期工程款估驗時，漏計安裝數量0.1 門，並誤植
      插鈑槽製造單價為2,034,489 元，誤植調節閘門製造單價
      為3,975,451 元，旋於次期之第35期工程估驗詳細表中補
      計安裝數量0.1 門，並追扣溢領款，均可見系爭追加工程
      係以實作實算計價。原告前已請領之各期工程估驗款，乃
      依契約預估總價及數量，按進度計算該期應付款項，並非
      最後確定之工程款數額，於計算工程尾款時，自應由兩造
      清理結算實際施工之項目及數量。系爭追加工程之計價方
      式為「實作實算」而非「一式計價」，既為兩造所不爭執
      ，則原告於系爭追加工程完工後，自需依竣工圖按其實際
      施作數量，與被告辦理工程結算，原告既未向被告辦理工
      程結算，徒以被告已支付各期估驗款，且工程已經業主驗
      收完畢，主張「合約總價減除以前已付之款」後所餘之數
      ，為其所請求之系爭追加工程尾款，並不足採。
（三）原告所提出之各期工程估驗單，其空白表格雖係由被告提
      供，惟其中內容均係原告填寫，被告人員僅係加以簽收而
      已，此觀基礎契約第5 條約定原告須按期檢附完成數量計
      算單申請估驗計價，經被告核准後付款自明。又上開各期
      工程估驗單，雖載以「門」為計價單位，乃被告人員一時
      不察，本件原告所提之施工圖，其數量係以KG標示，被告
      亦依合約由原告提供之施工圖數量，加計其他兩家承包商
      施作之數量，提送業主審查，並依契約單價結算，可知本
      件計價係按施工圖之總重量計價，非以「門」之總價計算
      ，且每一閘門內尚含有非原告施作之工料項目，例如：不
      銹鋼鈑、鑄鋼、機械加工等，原告僅施作埋設件部分，而
      非承攬施作整個閘門，依兩造所不爭執之單價分析表所載
      ，埋設件每噸製造單價為44,714元，原告僅得就其製作埋
      設件部分之單價及數量辦理結算，卻以單價分析表內整個
      閘門之單價及重量，以其施作之實際重量換算成「門數」
      計價，致原告估驗請款之製造數量及單價，較實際施作數
      量及單價高出甚多，原告計價方式顯然有誤。
（四）依原告所提出之原證16、17、18、21之估驗數量表，原告
      將製作重量換算成門之過程，已加計10% 之數量，可知原
      告已請領100%之工程款，而無所謂10% 之尾款，原告主張
      此計算方式乃經雙方合意，應負舉證責任。又原告計算系
      爭追加工程之數量，將排砂道弧形閘門工程中之「吊門機
      主動側及從動側埋設件」、「鬆索機構及吊掛滑輪支架組
      」包括在內，顯有違誤，原告稱「吊門機主動側及從動側
      埋設件」項目係依84年12月13日工程會議第7 點交辦，惟
      該會議記錄第9 點亦約定各項設計重量不得超出合約重量
      ，而該吊門機埋設件屬吊門機之一部份，其結算已併入吊
      門機工項計價，業主亦無另外給價，此由被告與業主結算
      之單價分析表所附之結算數量修正總表中，單價分析表號
      數1 、4 、6 並未包含「吊門機主動側及從動側埋設件」
      之圖號83-C-GP-2240可證，且「鬆索機構及吊掛滑輪支架
      組」並非埋設件，係屬吊門機「製造」之工程範圍，係吊
      門機不可不備之組件之一，況依業主92年5 月28日及93年
      5 月21日函文，可知上開二工項本即包括於原承攬契約，
      被告均已照價付款，原告更以本訴請求，實屬可議，亦無
      理由。
（五）本件經被告實際計算，扣除排砂道弧形閘門工程之「吊門
      機埋設件」及「鬆索機構及吊掛滑輪支架組」兩工項之重
      量，原告施作本件追加工程之總重量為354.97438 噸，依
      兩造備忘錄所載計價方式，原告應領金額為13,193,267元
      （計算式：354.97438*44714*1.0937*0.76）， 而原告已
      請領22,519,214元，其已溢領9,325,947 元。又原告未依
      規定辦理結算，並提供保固金，其請求系爭追加工程尾款
      條件未成就，原告自無權為本件之請求。
    並聲明：(一)原告之訴駁回。(二)如受不利判決，被告願供擔保
    請，准宣告免為假執行。
四、兩造不爭執之事項：
（一）被告於83年12月10日向業主臺灣省水利局（於86年5 月13
      日改制為臺灣省水利處，精省後由經濟部水利處於88年7
      月1 日概括承受臺灣省水利處業務，於91年3 月28日改制
      為經濟部水利署）承攬「集集共同引水計畫攔河堰及附屬
      工程（水工機械設備）」，被告將其中部分工程交由原告
      承攬，兩造於84年4 月12日簽訂基礎契約，被告於84年6
      月15日之備忘錄及同年12月13日之工程協調會議，追加溢
      洪道插板槽埋設件、排砂道弧形閘門預埋件、排砂道插板
      槽埋設件、排砂道及溢洪道之繫樑支柱埋設件、排砂道及
      溢洪道之吊門機底部埋樑及埋設件等製造工程，兩造於85
      年10月8 日就系爭追加工程之付款方式簽立系爭備忘錄，
      約定以業主合約單價分析表金額*1.0937 *0.76 計算原告
      應領金額，原告每期估驗請領90% 之工程款，其餘10 %尾
      款於被告取得業主各該項全部尾款後支付，並有被告與業
      主之工程契約、兩造於84年6 月15日之備忘錄、同年12月
      13日之工程協調會議紀錄、85年10月8 日之備忘錄影本各
      一份附卷可稽【見臺灣臺北地方法院91年度訴字第46 15
      號民事卷（下稱北院卷）第4 、16至19頁，本院卷(一)第27
      至32頁，本院卷(二)第42至44頁】。
（二）上開原告承攬之基礎工程及系爭追加工程，原告已全部完
      工，業主於90年10月29日就全部工程完成驗收，被告分別
      於91年11月28日及同年12月24日向業主請領全部尾款，並
      提繳面額29,915,197元之定期存單質押於業主處，需於保
      固期內完成「有水試驗」後發還，而「有水試驗」已於92
      年11月28日完成，被告已領回該定期存單，並有經濟部水
      利署中區水資源局91年5 月28日水中品字第09115102410
      號函、92年1 月8 日水中品字第09150088210 號函及所附
      工程結算驗收證明書、91年11月28日水中品字第09115105
      180 號函、91年12月24日水中品字第09150084490 號函、
      工程請款單、被告與業主約定質押定期存單之協議書、92
      年11月28日有水測試紀錄表等在卷足憑（見本院卷(一)第13
      、44至51頁，本院卷(三)第20至23頁）。
（三）兩造經整理系爭追加工程原告實際施作之工程項目及重量
      ，除「排砂道弧型閘門」工程中之圖號83C-GP-2240 、構
      件編號GP2-24-01 (1)與GP2-24-02 (2)之「吊門機主動側埋
      設件」、「吊門機從動側埋設件」兩項，及圖號83C-GP-2
      710 、構件編號GP2-71-01 之「鬆索機構及吊掛滑輪支架
      組」兩項，總計36,634.08KG 外，兩造所不爭執之工程項
      目及重量如原證22之工程重量統計表或被證27之竣工圖結
      算數量差異表所示，製造重量合計354,974.38KG，有原告
      提出之「集集共同引水計劃攔河堰及附屬工程（水工機械
      設備）－合約外工程重量統計表」及被告提出之「集集共
      同引水計劃攔河堰及附屬工程埋設件爭議案竣工圖結算數
      量差異表」各一份附卷可參（見本院卷(三)第133 、148 頁
      ）。
（四）系爭追加工程之計價方式係採實做實算，且屬於系爭備忘
      錄所載之「本公司（即被告）另行委辦」事項，而原告已
      領得系爭追加工程第1 期至第10期之估驗款共計22,519,2
      14元，並有原告提出之系爭追加工程第1 期至第10期之工
      程估驗單影本各一份在卷可佐（見本院卷(二)第54至63頁）
      。
五、依兩造前開主張及陳述觀之，本件之爭點即在於：(一)系爭追
    加工程之工程款，究係以原告所施作之工項重量換算為以「
    門」為計價單位？抑或以原告所施作之工項重量逕按各工項
    單價予以計價？(二)原告主張以原證16、17、18、21之估驗數
    量表上所記載之計算方式計算每一期之施作數量，亦即，每
    期施作數量均加計10% ，是否有理由？(三)「排砂道弧型閘門
    」工程中之「吊門機主動側及從動側埋設件」工項及「鬆索
    機構及吊掛滑輪支架組」工項，是否屬於本件追加工程範圍
    ？是否應予計價？(四)原告施作系爭追加工程之應領金額究為
    若干？原告請求被告給付系爭追加工程尾款2,627,242 元，
    是否有理由？(五)被告受領原告施作之系爭追加工程項目，並
    向業主領得工程款項，是否無法律上之原因而受有利益？本
    院分述判斷意見如下：
（一）系爭追加工程之工程款，究係以原告所施作之工項重量換
      算為以「門」為計價單位？抑或以原告所施作之工項重量
      逕按各工項單價予以計價？
    １、依系爭備忘錄所載（見北院卷第4 頁），系爭追加工程
        之計價方式，乃合約單價分析表單價金額*1.0937*0.76
        ，而該備忘錄所稱之合約單價分析表，係指被告與業主
        之單價分析表，此為兩造所不爭執（見本院卷(三)第28頁
        ），觀以業主單價分析表之記載（見本院卷(二)第48至53
        頁），「排砂道弧型閘門」、「溢洪道弧型閘門」、「
        排砂道插板槽埋設件」等工程，皆由數項細目工程結合
        成「一門」，而原告法定代理人丙○○於本院審理中到
        庭陳述：系爭追加工程之工程項目為原證11備忘錄之第
        1 、4 、5 、6 項及原證12工程協調會議記錄之決議第
        7 項所示（見本院卷(三)第27頁），則依其所述，原告僅
        施作其中之溢洪道插板槽埋設件、排砂道弧型閘門預埋
        件、排砂道插板槽埋設件、排砂道及溢洪道之繫樑支柱
        埋設件、吊門機底部埋樑等細目工程，而各該項細目工
        程於上開單價分析表中，分別有其計價之單位、數量、
        單價、總價，原告法定代理人丙○○於本院審理中亦坦
        稱：原告施作之工程項目為臺灣省水利局單價分析表號
        數1 「溢洪道弧形閘門」之工料項目1 、4 、7 、8 ，
        號數4 「排砂道弧形閘門」之工料項目1、4、7 、8 ，
        號數6 「排砂道插板槽埋設件」之工料項目1 、3 、4
        、5 等語（見本院卷(三)第208 頁），可知原告並未施作
        如業主單價分析表所載之所有工料項目，則原告於計算
        追加工程款時，自應以該單價分析表上所載工料項目、
        計價單位及單價金額為其計算基礎，自無許原告僅施作
        其中一部細目工程，而以全部工程總價計算工程款之理
        。
    ２、原告於施作期間，雖陸續將施作之重量換算為「門」後
        ，填載於各期工程估驗單向被告請款，並經被告照價付
        款，惟證人甲○○即被告工程師於本院審理時證稱：「
        （問：提示原證14是否見過，且由你親自簽名？）我有
        見過且有親自簽名，但是當時我沒有仔細看，不知是以
        門計算，因為當時尚有其他兩家公司施作其他工程，當
        時他們都距發款前4 天才來請款，所以我沒有細看。我
        到了第8 期有發現他們是以門為單位來計價，我就跟他
        們的工程師陳全旺反應說，應以單價分析表之工料項目
        第1 項來計價，但是他說到最後工程竣工後再來決算」
        等語（見本院卷(三)第210 頁），證人丁○○即被告工地
        主任證稱：「（問：提示原證14是否見過且由你親自簽
        名？）是我親自簽名，但我沒有仔細看上面所載之計價
        單位，通常的工程慣例是甲○○簽名後我就簽名」等語
        （見本院卷(三)第215 頁），證人林志榮即被告工務處經
        理亦證稱：「（問：原證14所載計算標準為門，是否知
        悉？）當時疏忽未細看，不知記載為門，主因為實作實
        算之工程，最後會總結算，所以當時就疏忽未細看」等
        語（見本院卷(三)第88頁），可知被告相關人員雖於原證
        14之各期工程估驗單上簽名，然渠等並未細看而不知原
        告係以「門」為計價方式，縱認渠等明知原告係以「門
        」為計價方式並簽名其上，惟系爭追加工程既為實作實
        算，此為兩造所不爭執，則系爭追加工程之總工程款數
        額，須經兩造於工程完工後，進行工程結算後始能確知
        ，且原告亦自承所施作僅為業主單價分析表所載之部分
        工料，已如前述，則若以門為計價，則必經兩造合意確
        定如何以門為計價或以何計算方式以之為門之換算計價
        ，以杜雙方之爭議，惟兩造均未對此有何明確之換算標
        準，自不能據此即謂兩造於系爭備忘錄之外，另有以「
        門」為工程計價單位之合意，況當時參與製作系爭備忘
        錄之證人林志榮另證稱：「原證11、12之追加工程會議
        我雖然沒有參加，但是我有參與原證1 的備忘錄制作，
        所以瞭解本件工程的付款方式，是用重量而非以門計算
        」等語（見本院卷(三)第86頁）」，益見被告辯稱系爭追
        加工程之計價單位，係以「重量」為計價單位，並非虛
        妄，此外，被告復無其他證據證明兩造就系爭追加工程
        有以「門」為計價單位之合意，其主張所施作之工項重
        量應換算為以「門」為計價單位云云，委不足採。
（二）原告主張以原證16、17、18、21之估驗數量表上所記載之
      計算方式計算每一期之施作數量，亦即，每期施作數量均
      加計10%，是否有理由？
      經查，原告提出之原證16、17、18、21之估驗數量表上所
      記載之數量計算方式（見本院卷(二)第84至86頁，本院卷(三)
      第119 至128 頁），雖均將原告每期施作數量加計10% ，
      原告並依此計算方式所得之數量，填載於各期工程估驗單
      向被告請款（見本院卷(二)第54至63頁），被告並依各期工
      程估驗單所載金額付款，惟原告所提出之上開各期估驗數
      量表，僅原證16、17、18即第10期工程款之估驗數量表上
      有被告工程師甲○○之簽名（見本院卷(二)第84至86頁），
      原證21即第6 、7 、8 期工程款之估驗數量表則未見有任
      何被告人員簽名（見本院卷(三)第119 至128 頁），且證人
      甲○○於本院審理時證稱：「（問：提示原證16、17、18
      、21，是否由原告與工程估驗單一併呈給你們？）有的有
      一起送來，有的沒有一起送來，有一起送來的我只有看重
      量的部分，我沒有看到最後換算成門的計價方式」、「從
      來沒有與原告談過本件工程計價方式」、「原證16、17、
      18是我親簽的，原證21並沒有我的簽名，我只記得我簽過
      兩期的請款」等語（見本院卷(三)第210 至212 頁），證人
      丁○○證稱：「（問：提示原證16、17、18、21是否見過
      ？）沒有印象應該沒有看過」、「（問：有沒有與原告公
      司人員談過本件工程的計價方式？）沒有」等語（見本院
      卷(三)第215 頁），證人林志榮亦證稱：「（問：原證16的
      計算方式為何還要加上0.1392？）原證16是我於起訴後才
      看過，我在原告的工程估驗單上簽章時並未看過原證16之
      估驗數量計算單，此計算單應該是工地工程師甲○○簽認
      後，由原告出具工程估驗單請款，而原告出具工程估驗單
      請款時就沒有附上該估驗數量計算單」、「原證16的計算
      方式應該是錯誤的，因為本來是約定製造完成給付90% ，
      安裝完成再給付製造費用的另外10% ，所以本件原證16製
      造完成的門數量就是1.3923門」等語（見本院卷(三)第86頁
      ），是依證人前開所述，難認被告人員有同意原告每期施
      作數量均加計10 %，況證人甲○○僅係被告所屬工程師，
      其層級又次於工地主任丁○○與工務處經理林志榮，則甲○○是否有權代表被告同意加計10 %之數量，自有可議，
      則本件尚難僅以被告工程師甲○○於原證16、17、18即第
      10 期 工程款之估驗數量表上簽名，即認兩造有將原告每
      期施作數量均加計10 %之合意，原告主張每期施作數量均
      應加計10% 云云，洵屬無據。至原告雖主張係因其利潤減
      少，而經被告承諾給與云云（見本院卷(三)第109 頁），惟
      施作數量加計10% 之協議，既未見於系爭追加工程之備忘
      錄或工程協調會議紀錄，且為被告所否認，原告復未提何
      出其他證據證明有此合意，原告主張即難採信。
（三）「排砂道弧型閘門」工程中之「吊門機主動側及從動側埋
      設件」工項及「鬆索機構及吊掛滑輪支架組」工項，是否
      屬於本件追加工程範圍？是否應予計價？
      本件兩造所不爭執之工程項目及重量如原證22之工程重量
      統計表或被證27之竣工圖結算數量差異表所示，製造重量
      合計354,974.38KG，業如前述，惟原告主張系爭追加工程
      中之「排砂道弧型閘門」部分，應包括原證22第11、12項
      （即被證27第9 、10項）之「吊門機主動側埋設件」、「
      吊門機從動側埋設件」，及原證22第13、14項（即被證27
      第13、14項）之「鬆索機構及吊掛滑輪支架組」，然此為
      被告所否認，並以前揭情詞置辯，則原告自應就系爭追加
      工程包含上開項目且應計價之事實，負舉證責任。經查：
    (1)、關於「吊門機主動側及從動側埋設件」部分：
        原告主張依84年12月13日工程協調會議紀錄（見本院卷
        (二)第43、44頁），其中第7 點載明「吊門機底部埋樑」
        由原告施作，顯見系爭追加工程項目包含「吊門機主動
        側及從動側埋設件」等語，惟經濟部水利署中區水資源
        局93年5 月21日水中品字第09 315002480號函已稱：「
        (三)所謂其計價列入各閘門門框埋設件工程項目內追加計
        給，乃指溢洪道閘門吊門機預埋機座之計價列於溢洪道
        閘門『閘門、門框、埋設件』工程項目內，按實作數量
        核實辦理追加減」等語（見本院卷(三)第15頁），可知「
        吊門機埋設機座」之計價列於「閘門、門框、埋設件」
        之工程項目內，被告辯稱「排砂道弧型閘門工程」之「
        吊門機主動側及從動側埋設件」工項，係包括於原承攬
        契約之排砂道「閘門、門框、埋設件」工程項目內，不
        應另行計價，應屬可採。
    (2)、關於「鬆索機構及吊掛滑輪支架組」部分：
        系爭追加工程項目為原證11備忘錄之第1 、4 、5 、6
        項及原證12 工 程協調會議記錄之決議第7 項，即溢洪
        道插板槽埋設件、排砂道弧型閘門預埋件、排砂道插板
        槽埋設件、排砂道及溢洪道之繫樑支柱埋設件、吊門機
        底部埋樑等工程，業經原告法定代理人丙○○到庭陳述
        明確（見本院卷(三)第27頁），並有兩造於84年6 月15日
        之備忘錄及同年12月13日之工程協調會議附卷足參（見
        本院卷(二)第42 至47 頁），則系爭追加工程之項目，並
        無「鬆索機構及吊掛滑輪支架組」工程，原告主張系爭
        追加工程之項目包含「鬆索機構及吊掛滑輪支架組」工
        程，即不可採。況依卷附「施工補充說明書」第4.7 條
        吊門機設計與製造要點第(4)項約定：「吊門機組包括鋼
        製支架、兩組剎車、電動馬達、減速齒輪組、槽輪、鼓
        輪、鋼索、閘門開度指示器、現場控制操作說明、全開
        全關極限開關、超程極限開關、鬆索停止開關、鋼索調
        整器、閘門開度檢出器、電阻─電流變換器、電子用避
        雷器及遠方指示用閘門開度計及所有必須之附屬設備。
        」（見本院卷(三)第247 頁），及卷附經濟部水利署中區
        水資源局92年5 月28日水中品字第0925003561 0號函稱
        ：「所謂『鬆索機構』及『吊掛滑輪』二詞應為廠商繪
        製施工圖時所採用之口語稱謂，其對應於本工程前述施
        工補充說明書及基本設計圖，『鬆索機構』應為『鬆索
        停止開關』及『鋼索調整器』之另一稱謂，『吊掛滑輪
        』應為鋼索系統中之『槽輪』之別稱，該二構件與契約
        規範所用名稱雖不同，功能實則相同，應屬同一物件，
        且為契約規範及設計圖內有特別規定之必要設備，故當
        屬本工程吊門機之設計及製造範圍。又前述所謂「鬆索
        機構」及「吊掛滑輪」，在國內各水庫、河川所設大型
        閘門，採用與工程相同之鋼索捲揚式吊門機者，該二項
        構件均屬確保安全操作所必須不可或缺之設備，如缺少
        上述設備則無法確保吊門機提吊閘門之安全性。．．．
        故本工程吊門機係以「組」為單位計價，其製造及安裝
        費用按每組吊門機整體施作完成進度付款，並不針對個
        別構件單獨估驗。」（見本院卷(三)第243 頁），顯見上
        開「鬆索機構及吊掛滑輪支架組」，亦屬基礎契約中「
        排砂道之弧型閘門吊門機」製造工程範圍內，而非系爭
        追加工程範圍。
（四）原告施作系爭追加工程之應領金額究為若干？原告請求被
      告給付系爭追加工程尾款2,627,242 元，是否有理由？
      系爭追加工程原告僅施作「埋設件」一項，而關於工程數
      量，兩造係約定採實作實算，兩造應於全部工程完工後，
      會同結算確認實作數量，本件應以原告實際施作之工項重
      量，按業主合約單價分析表之計價單位及單價金額予以計
      價，亦即每噸44,714元，乘以1.0937，再乘以0.76，依此
      計算系爭追加工程原告應領工程款，均已如上述，復據兩
      造所不爭執之原證22及被證27（見本院卷(三)第133 、148
      頁），原告施作系爭追加工程之重量，於扣除前開不應計
      入系爭追加工程範圍之「排砂道弧型閘門工程」之「吊門
      機主動側及從動側埋設件」及「鬆索機構及吊掛滑輪支架
      組」之重量後，合計為354.97438 噸，原告應領追加工程
      款為13,193,267元（計算式：354.97438 *44,714 元*1.0
      937*0.76=13,193,267）， 而原告已領得22,519,214元，
      是原告已無工程款可向被告請求，應堪認定，其請求被告
      給付系爭追加工程尾款2,627,242 元，並無理由。
（五）被告受領原告施作之系爭追加工程項目，並向業主領得工
      程款項，是否無法律上之原因而受有利益？
      按無法律上之原因而受利益，致他人受損害者，應返還其
      利益，雖有法律上之原因，而其後已不存在者，亦同，民
      法第179 條固定有明文。惟前提須無法律上之原因而受有
      利益，本件原告應領之追加工程款項，被告已依約給付，
      其自得拒絕再為給付，業如上述，則被告受領原告施作之
      系爭追加工程項目，係被告依約而取得之物，顯非無法律
      上原因而受有利益，故原告主張依不當得利之法律關係，
      請求被告給付系爭追加工程尾款，顯與上開規定不符，亦
      無理由。
六、綜上所述，本件原告承作被告溢洪道插板槽埋設件、排砂道
    弧形閘門預埋件、排砂道插板槽埋設件、排砂道及溢洪道之
    繫樑支柱埋設件、排砂道及溢洪道之吊門機底部埋樑及埋設
    件等製造工程，兩造就追加工程款之計算，除約定以實作實
    算計價外，並約定以業主合約單價分析表單價金額*1.0937*
    0.76計算系爭追加工程之工程款，原告自應於工程全部完成
    後，分別就其所施作之工程項目及數量，按合約單價分析表
    所載計價單位、單價金額，結算其全部追加工程款。系爭追
    加工程原告施作重量為354.97438 噸，得請領之全部工程款
    為13,193,267元，而原告已領得22,519,214元，原告自無工
    程款可向被告請求。從而，原告依據兩造追加工程契約及不
    當得利之法律關係，請求被告給付系爭追加工程尾款2,627,
    242 元，及自91年12月6 日起至清償日止，按年息5% 計 算
    之利息，洵屬無據，應駁回其訴。原告之訴既經駁回，其假
    執行之聲請亦失所附麗，應併予駁回。
七、本件事證已臻明確，兩造其餘主張及舉證，核與本件判決結
    果無影響，爰不再予斟酌，併此敘明。
八、結論：原告之訴為無理由，依民事訴訟法第78條，判決如主
    文。
中　　華　　民　　國　　94　　年　　6 　　月　　23　　日
                  民事第五庭審判長法  官  陳嘉惠
                                  法  官  方錦源
                                  法　官　秦慧君
正本係照原本作成。
如不服本判決，應於送達後20日內，向本院提出上訴狀並表明上
訴理由，如於本判決宣示後送達前提起上訴者，應於判決送達後
10日內補提上訴理由書（須附繕本）。
中　　華　　民　　國　　94　　年　　6 　　月　　23　　日
                                書記官　馮欽鳳